臺灣臺北地方法院民事判決
110年度訴字第6713號
原      告  李劉貴美

            劉瑩瑩  
共      同
訴訟代理人  林秀香律師
被      告  賴秀紅(即俞俊成之繼承人)

            俞馨雅(即俞俊成之繼承人)

共      同
訴訟代理人  莊乾城律師
被      告  楊琇惠(即劉俊旺之繼承人)

            劉䕒茗(即劉俊旺之繼承人)

            劉耀中(即劉俊旺之繼承人)

共      同
訴訟代理人  許隨譯律師
上列當事人間請求返還不當得利事件，本院於民國111年1月19日
言詞辯論終結，判決如下：
    主  文
原告之訴駁回。
訴訟費用由原告負擔。
    事實及理由
一、原告2人主張：原告2人、訴外人俞俊成（已歿，繼承人為被
    告賴秀紅、俞馨雅等2人，下稱賴秀紅等2人）與劉俊旺（已
    歿，繼承人為被告楊琇惠、劉䕒茗、劉耀中等3人，下稱楊琇
    惠等3人，與賴秀紅等2人合稱被告5人）於民國92年間，因
    繼承原因取得訴外人劉梅遺產，而共有臺北市○○區○○段○○段
    00○00地號土地（下稱系爭土地）。因原告2人對系爭土地之
    權利，遭俞俊成與劉俊旺興建臺北市○○區○○街0段000號建物
    （共5層樓，下稱系爭建物）而無法使用，故原告2人前對俞
    俊成與劉俊旺提起請求返還不當得利訴訟（本院92年度訴字
    第1954號），兩造成立訴訟上和解（下稱系爭和解筆錄），
    即由俞俊成與劉俊旺自92年4月1日起至將坐落系爭土地應有
    部分返還於原告2人之日止，分別按月給付原告2人各新臺幣
    （下同）3189元、6510元。惟系爭和解筆錄成立後，至今18
    年並無調整不當得利給付金額，該地區地價稅20年來上漲數
    倍，及占用人對房屋之使用利益亦隨之上漲，屬情事變更，
    依其情形顯失公平，故原告2人得依民事訴訟法第397條規定
    ，請求將賴秀紅等2人按月給付原告2人之金額調整為4744元
    ，楊琇惠等3人按月給付原告2人之金額調整為1萬1070元。
    另楊琇惠等3人自109年4月起，即未按系爭和解筆錄支付金
    額，故請求按系爭和解筆錄給付原告2人各7萬8120元。爰訴
    之聲明第一項、第三項，依民法第179條、民事訴訟法第397
    條規定；訴之聲明第二項，依民法第179條規定提起本件訴
    訟等語，並聲明：㈠賴秀紅等2人應自110年4月1日至將坐落
    系爭土地應有部分返還於原告2人之日止，按月給付原告2人
    各4744元。㈡楊琇惠等3人應給付原告2人各7萬8120元。㈢楊
    琇惠等3人應自110年4月1日至將坐落系爭土地應有部分返還
    於原告2人之日止，按月給付原告2人各1萬1070元。
二、賴秀紅等2人則以：秀紅等2人至110年3月份止，均按系爭和
    解筆錄履約，原告2人債權内容已實現，非未實現，與民事
    訴訟法第397條規定要件不合。又系爭土地位於萬華區，與
    臺北市大安區、中正區、信義區等區段土地相比，顯然屬於
    租金價額相對偏低之地段，系爭土地之租金計算顯然不應以
    最高租金額年息10％計算，和解當時俞俊成係退讓而以年息1
    0％計算，如認現今申報地價猶有調升，亦屬當時原告2人所
    得預見而同意和解，並無顯失公平情事等語，資為抗辯，並
    聲明：原告2人之訴駁回。
三、楊琇惠等3人則以：系爭和解筆錄既然已經成立，已生確定
    判決之效力，不論楊琇惠等3人有無如期支付，均不影響確
    定力或執行力，原告2人為如訴之聲明第二項之請求，應予
    駁回。原告2人據以調高不當得利數額之原因，乃以系爭土
    地公告現值業已調漲，然而土地價額之漲跌往往會隨著歷史
    與國家社會經濟發展而有所異動，此為具有一般智識之人均
    得以預見之情事，當事人間既未就日後土地之漲跌另行約定
    得作為調整不當得利數額之事由，自為有意識拋棄日後隨土
    地漲跌之金額調整權，故和解成立之後之土地漲跌，並非和
    解成立當時當事人所無法預料之情事。系爭建物乃興建於68
    年間，甚為老舊，現況多處呈現壁癌、天花板剝落、牆壁滲
    漏水等，楊琇惠等3人使用系爭建物之利益並未因土地公告
    現值之調漲而有何增益，維持原約定之和解金額，並無對於
    和解當事人間有顯失公平之情事等語，資為抗辯，並聲明：
    原告2人之訴駁回。
四、兩造不爭執事項（見本院卷第58頁）：
　㈠原告2人、俞俊成（歿）及劉俊旺（109年4月6日歿）為劉梅
    （91年7月29日歿）之全體繼承人，原告2人、俞俊成及劉俊
    旺等4人間成立有系爭和解筆錄，賴秀紅等2人為俞俊成之全
    體繼承人，楊琇惠等3人為劉俊旺之全體繼承人。
　㈡系爭和解筆錄略以：「…二、被告俞俊成願自92年4月1日起至
    將系爭土地應有部分返還原告2人之日止，按月給付原告2人
    各3189元。…四、被告劉俊旺願自92年4月1日起至將系爭土
    地應有部分返還原告2人之日止，按月給付原告2人各6510元
    …」。
五、本院得心證之理由：
　㈠訴之聲明第一項、第三項部分：
　　按確定判決之內容如尚未實現，而因言詞辯論終結後之情事
    變更，依其情形顯失公平者，當事人得更行起訴，請求變更
    原判決之給付或其他原有效果。但以不得依其他法定程序請
    求救濟者為限，民事訴訟法第397條定有明文。是判決確定
    後因情事變更之更行起訴，係以起訴時原確定判決之內容尚
    未實現、因情事變更依其情形顯失公平、不得依其他法定程
    序請求救濟為其要件。所謂起訴時原確定判決之內容尚未實
    現，包括未實現及未完全實現之情形，而所謂依其情形顯失
    公平，應依客觀之公平標準，審酌一方因情事變更所受之損
    失，他方因情事變更所得之利益以為判斷。經查：
　⒈原告2人本件係於110年3月31日起訴，原告2人訴之聲明第一
    項、第三項之請求，均請求自110年4月1日起變更系爭和解
    筆錄之給付，且系爭和解筆錄所命給付之性質，屬繼續性債
    務，尚未給付之部分，自屬系爭和解筆錄尚未實現之內容。
    因此，本件以原告2人起訴時點而言，系爭和解筆錄之內容
    ，尚未完全實現，與「確定判決之內容尚未實現」之要件相
    符。賴秀紅等2人抗辯系爭和解筆錄內容已完全實現云云，
    尚無可採。
　⒉原告2人雖主張系爭土地地價稅20年來上漲數倍，及占用人對
    房屋之使用利益亦隨之上漲，屬情事變更，依其情形顯失公
    平云云。依原告2人所提系爭土地93年、109年公告地價資料
    觀之（見補字卷第47、49頁），系爭土地93年時之公告地價
    為6萬1257元，109年時為7萬7774元，固有公告地價故有漲
    幅27％情事【計算式：（7萬7774元÷6萬1257元－1）×100＝27％
    】。然按城市地方房屋之租金，以不超過土地及其建築物申
    報總價年息10％為限，土地法第97條第1項定有明文。經本院
    質之系爭和解筆錄成立當時，和解金額如何得出，賴秀紅等
    人陳稱：係以當時公告地價10％計算等語，原告2人亦陳稱：
    當年和解是以法定租金最高上限10％等語（見本院卷第58頁
    、第60頁）。因此，系爭和解筆錄成立當時，兩造業以法定
    租金最高上限即申報地價10％成立和解，非無慮及系爭土地
    返還原告2人前，系爭土地未來價值可能漲幅，已難認系爭
    土地價值之上升係屬成立系爭和解筆錄當時，兩造難以預料
    之情事變更。
　⒊又原告2人因系爭土地價值提升，卻仍為被告5人無權占有，
    所受之損害為無法將系爭土地為更有利之利用，然對被告5
    人而言，原告2人並未舉證系爭建物占有系爭土地之狀態、
    使用收益方法有所變更，致被告5人以系爭建物無權占有系
    爭土地所受相當於租金不當得利顯不相當增加，以客觀標準
    進行兩造間利益衡量，尚無從認兩造間繼續依系爭和解筆錄
    履行，有顯失公平情事。
　⒋綜上，原告2人所為訴之聲明第一項、第三項請求，因「情事
    變更依其情形顯失公平」要件不備，應屬無據。　
　㈡訴之聲明第二項部分：
　　按和解成立者，與確定判決有同一之效力；確定判決，除當
    事人外，對於訴訟繫屬後為當事人之繼受人者，及為當事人
    或其繼受人占有請求之標的物者，亦有效力；原告之訴，有
    下列各款情形之一者，法院應以裁定駁回之。但其情形可以
    補正者，審判長應定期間先命補正：七、當事人就已繫屬於
    不同審判權法院之事件更行起訴、起訴違背第253條、第263
    條第2項之規定，或其訴訟標的為確定判決效力所及，民事
    訴訟法第380條第1項、第401條第1項、第249條第1項第7款
    分別定有明文。查原告2人、俞俊成及劉俊旺等4人間成立系
    爭和解筆錄，楊琇惠等3人為劉俊旺之全體繼承人，已如前
    述，依上開規定，系爭和解筆錄與確定判決有同一之效力，
    且楊琇惠等3人屬劉俊旺之一般繼受人，系爭和解筆錄對楊
    琇惠等3人亦有效力。原告2人雖就楊琇惠等3人109年4月1日
    至110年3月31日未依系爭和解筆錄履行部分為如訴之聲明第
    二項之請求，惟此部分請求已為系爭和解筆錄效力所及，原
    告2人已得逕持系爭和解筆錄為執行名義，實現權利，卻再
    提起訴訟為如訴之聲明第二項之請求，已違反一事不再理原
    則，原應予以裁定駁回，惟因原告2人本件訴訟尚有訴之聲
    明第一項、第三項請求，爰於本判決併予駁回，不另為駁回
    之裁定，併予敘明。
六、綜上所述，原告2人依民法第179條、民事訴訟法第397條規
    定請求：一、賴秀紅等2人應自110年4月1日至將坐落系爭土
    地應有部分返還於原告2人之日止，按月給付原告2人各4744
    元。二、楊琇惠等3人應給付原告2人各7萬8120元。三、楊
    琇惠等3人應自110年4月1日至將坐落系爭土地應有部分返還
    於原告2人之日止，按月給付原告2人各1萬1070元，為無理
    由，應予駁回。
七、本件事證已臻明確，兩造其餘攻擊防禦方法及證據，核與判
    決之結果不生影響，爰不一一論列，併此敘明。
八、訴訟費用負擔之依據：民事訴訟法第78條、第85條第1項前
    段。
中　　華　　民　　國　　111 　年　　3 　　月　　18　　日
                  民事第二庭    法　官　李子寧
以上正本係照原本作成。
如對本判決上訴，須於判決送達後20日內向本院提出上訴狀。如
委任律師提起上訴者，應一併繳納上訴審裁判費。　　　　　　
中　　華　　民　　國　　111 　年　　3 　　月　　18　　日
　　　　　　　　　              書記官  黃幸雪